臺灣屏東地方法院民事判決　　　　　　　 110年度訴字第49號
原　　　告　鍾朝嵐　
訴訟代理人　姜夢玲　
被　　　告　鍾朝進　
訴訟代理人　杜承翰律師
　　　　　　李茂增律師
上列當事人間請求分割共有物事件，本院於民國110 年10月7 日
言詞辯論終結，判決如下：
    主      文
兩造共有坐落屏東縣○○鄉○○段000 地號面積250.85平方公尺
土地，分歸原告取得。
前項分割結果，原告應補償被告新台幣67萬元。
訴訟費用由被告負擔6分之1，餘由原告負擔。
    事實及理由
一、原告主張：兩造共有坐落屏東縣○○鄉○○段000 地號面積
    250.85平方公尺土地（下稱系爭土地），伊之應有部分為5/
    6 ，被告之應有部分為1/6 。系爭土地屬都市計畫住宅區用
    地，並無因其使用目的而有不能分割之情形，共有人間亦未
    以契約訂有不分割之期限，惟其分割方法不能協議決定。依
    民法第823 條及第824 條規定，伊得請求裁判分割系爭土地
    。又伊主張將系爭土地全部分歸伊取得，由伊以新台幣（下
    同）67萬元補償被告等情，並聲明：兩造共有系爭土地，准
    予分割。
二、被告陳稱：同意分割，惟伊主張應變價分割，較為公平適當
    等語，並聲明：同意分割。
三、按各共有人，除法令另有規定外，得隨時請求分割共有物。
    但因物之使用目的不能分割或契約訂有不分割之期限者，不
    在此限。分割之方法不能協議決定，或於協議決定後因消滅
    時效完成經共有人拒絕履行者，法院得因任何共有人之請求
    ，命為下列分配：一以原物分配於各共有人。但各共有人均
    受原物之分配顯有困難者，得將原物分配於部分共有人。以
    原物為分配時，如共有人中有未受分配，或不能按其應有部
    分受分配者，得以金錢補償之。民法第823 條第1 項及第82
    4 條第2 項第1 款及第3 項分別定有明文。查系爭土地係都
    市計畫住宅區用地，原告之應有部分為5/6 ，被告之應有部
    分為1/6 ，依其使用目的並無不能分割之情形，共有人間亦
    無協議分割或以契約訂有不分割之期限等情，為兩造所不爭
    執，並有土地登記謄本、土地使用分區證明等件在卷可稽（
    見本院卷第67、123 頁），堪信為實在，則原告請求裁判分
    割系爭土地，於法即無不合，應予准許。
四、本件之爭點為：系爭土地依何方法分割方為公平適當？茲論
    述如下：
  ㈠按分割共有物，究以原物分割，或變價分割為適當，法院應
    斟酌當事人意願、共有物之使用情形、物之經濟效用及全體
    共有人之利益等情形而為適當分割，不受共有人所主張分割
    方法之拘束。現行民法第824 條有鑑於共有物之性質或用益
    形態多樣複雜，對於裁判上分割共有物之分割方法，採多樣
    及柔軟性之規定。依該條第2 項前段之規定，如原物分配有
    困難時，雖得變賣共有物，以價金分配於各共有人。惟共有
    物之裁判上分割，仍以原物分割為原則，必須以原物分割有
    事實上或法律上之困難，例如原物性質上無法分割或分割將
    減損其價值之情形，始得依變賣之方法分配價金，以維護共
    有物之經濟效益，及兼顧共有人之利益與實質公平。倘共有
    物在性質上並無不能分割或分割將減損其價值之情形，僅因
    共有人各執己見，難以整合其所提出之分割方案者，法院仍
    應斟酌共有物之性質、共有人之利害關係、經濟價值及利用
    效益，依民法第824 條所定之各種分割方法為適當之分配，
    尚不能逕行變賣共有物而以價金分配於各共有人（最高法院
    87年度台上字第1402號、102 年度台上字第1336號判決意旨
    參照）。
  ㈡經查，系爭土地為空地，其東面所臨接之同段400 地號土地
    屬都市計畫道路用地，現況為屏東縣九如鄉文明街之巷道，
    北側同段402-1 地號土地上有二層樓房，經鐵皮加蓋為三層
    樓房，同段398 地號土地上有三層樓房等情，有地籍圖謄本
    及照片在卷可參（見本院卷第25、93-99 頁），復經本院會
    同屏東縣屏東地政事務所測量員到場勘驗屬實，製有勘驗筆
    錄在卷足憑（見本院卷第87頁）。又依屏東縣畸零地使用規
    則，系爭土地正面臨接之道路約8 公尺，倘分割後土地欲合
    法建築使用，其基地最小寬度應為3.5 公尺，最小深度應為
    14公尺一節，有屏東縣政府110 年1 月28日屏府城管字第10
    959678900 號函在卷可稽（見本院卷第137- 141頁）。本院
    審酌被告所有系爭土地應有部分為1/6 ，折算面積為41.81
    平方公尺（計算式：250.85×1/6 ＝41.81 ，小數點以下第
    2 位四捨五入），不足屏東縣畸零地使用規則所定最小面積
    49平方公尺（計算式：3.5 ×14＝49），倘依兩造之應有部
    分，將系爭土地原物分割為2 筆，則被告分得之土地不符系
    爭土地為都市計畫住宅區之經濟效用，顯然對被告較為不利
    ，此一不利之結果，乃被告之應有部分不足所致，自不應因
    裁判分割而使原告短受分配，藉此使被告所得利益超過分割
    前之狀態，且原告陳明願多受分配，而以金錢補償被告，則
    原告可獲得較大土地以供建築使用，被告亦可獲得相當之補
    償，而非受分配畸零地，因認將系爭土地全部分歸原告取得
    ，並由原告以金錢補償被告，較為公平、適當，爰依此方法
    分割系爭土地。被告雖主張變價分割，惟系爭土地性質上並
    非無法分割，依上開原物分割之方法，分割後亦未減損其價
    值，依上開說明，自仍以原物分割為優先，則被告此部分之
    主張，為無可採。
  ㈢按以原物為分配時，如共有人中，有不能按其應有部分受分
    配者，得以金錢補償之，民法第824 條第3 項定有明文。而
    法院裁判分割共有物，除應斟酌各共有人之利害關係，及共
    有物之性質外，尚應斟酌共有物之價格，倘共有人中有不能
    按其應有部分受分配，或所受分配之不動產，其價格不相當
    時，法院非不得命以金錢補償之（最高法院57年台上字第21
    17號判例參照）。查系爭土地按如主文第1 項所示方法分割
    ，原告多受分配41.81 平方公尺，被告則未受分配土地，依
    上開應由原告以金錢補償被告。又系爭土地109 年公告土地
    現值為每平方公尺7,900 元，本院審酌公告現值係地政機關
    就轄區內土地，分別區段、地目、地價等級，經常調查地價
    動態及市價，每年編製土地現值表，依法公告，作為土地移
    轉及設定典權時，申報土地移轉現值之參考（平均地權條例
    第46條參照），自得作為共有人間補償之依據，且原告同意
    補償被告67萬元，此一金額超過按公告現值2 倍計算之價額
    66萬598 元（41.81 ×7900×2 ＝660598），且被告原主張
    將系爭土地全部分歸其取得，並主張以165 萬元或300 萬元
    補償原告，折算每平方公尺之價格僅約7,892 元及1 萬4,35
    0 元，均低於原告同意補償被告之基準（每平方公尺約1 萬
    6,025 元），足見原告所提補償金額尚屬相當，爰依此命原
    告補償被告67萬元。
五、據上論結，本件原告之訴為有理由，依民事訴訟法第78條、
    第80條之1 ，判決如主文。
中    華    民    國   110    年    10    月    21    日
                   民事第二庭    法  官  林昶燁
正本係照原本作成。
如不服本判決，應於收受送達後20日內向本院提出上訴書狀，其
未表明上訴理由者，應於提出上訴後20日內向本院補提理由書狀
（均須按他造當事人之人數附繕本），如委任律師提起上訴者，
應一併繳納上訴審裁判費。
中    華    民    國   110    年    10    月    21    日
                                 書記官  鄭美雀